【裁判字號】    97,台上,2046
【裁判日期】    970515
【裁判案由】    違反毒品危害防制條例
【裁判全文】
最高法院刑事判決            九十七年度台上字第二０四六號
上  訴  人  甲○○
選任辯護人  李靜怡律師
上列上訴人因違反毒品危害防制條例案件，不服台灣高等法院高
雄分院中華民國九十七年二月二十九日第二審判決（九十六年度
上訴字第二四六七號，起訴案號：台灣高雄地方法院檢察署九十
六年度偵字第一五二四一號），提起上訴，本院判決如下：
    主  文
原判決撤銷，發回台灣高等法院高雄分院。
    理  由
本件原判決認定上訴人甲○○意圖營利而基於販賣第二級毒品大
麻、MDMA、第三級毒品愷他命之犯意，先於民國九十六年二月、
三月間某日，在高雄市○○路與武廟路口附近、高雄市苓雅區○
○○路處之某「PUB 」內，向真實姓名不詳綽號「蔣仔」及另一
姓名不詳之成年男子，以新台幣（下同）九千元之價格販入十公
克之大麻、以七萬五千元之價格販入一百公克之愷他命，另於九
十六年五月中旬某日，在台北市○○路與樂業街某處，向真實姓
名不詳綽號「小謝」之成年男子，以每一顆二百元之價格販入不
詳數量之MDMA後，乃以其所有門號0000000000號之行
動電話為聯絡工具，於原判決附表編號一、二所示之時間、地點
，以每次一千六百元之價格，販賣第三級毒品愷他命予蔡尚二
次，每次數量各二包（每包一公克）。上訴人又承同一販賣第二
級毒品、第三級毒品營利之犯意，夥同與亦有販賣第二級毒品、
第三級毒品營利之犯意聯絡之女友黃于恩（經原審法院判處應執
行有期徒刑六年六月確定），以上開行動電話為聯絡工具，由上
訴人或黃于恩其中一人接洽交易毒品之細節後，推由黃于恩單獨
或由上訴人、黃于恩一同前往約定地點，以原判決附表編號三至
五所示之價格，共同販賣如原判決附表編號三至五所示數量之愷
他命、大麻、MDMA予真實姓名不詳之綽號「小明」、「阿答」、
「俊雄」之成年男子各一次。嗣於九十六年五月二十六日二十時
許，上訴人復承同一販賣第二級毒品營利之犯意，以其所有門號
0000000000號行動電話與「小謝」聯絡購買MDMA事宜
後，於九十六年五月二十八日四時五十分許，由上訴人駕駛０五
八八－ＭＨ號自用小客車搭載黃于恩，前往綽號「小謝」男子之
上開住處，以十八萬元向「小謝」販入第二級毒品MDMA十一包後
，旋啟程返回高雄。途中上訴人接獲真實姓名不詳綽號「志中」
之成年男子及蔡尚欲購買愷他命之電話，上訴人、黃于恩遂共
同於原判決附表編號六所示時、地，以二千四百元之價格，販賣
愷他命三包（每包一公克）予「志中」；又渠等返回上訴人位於
高雄市○○區○○路二一三號十二樓之二居所樓下時，蔡尚已
依約於該處等候，上訴人、黃于恩乃欲以一千六百元之價格，共
同販賣愷他命二包（每包一公克）予蔡尚，惟尚未交付之際，
即為在現場埋伏之員警當場查獲（即原判決附表編號七所示）等
情。因而維持第一審分別論處上訴人共同販賣第二級毒品及共同
販賣第三級毒品罪刑（均累犯）之判決，駁回上訴人在第二審之
上訴，固非無見。
惟查：(一)、九十四年二月二日修正公布而於九十五年七月一日施
行之刑法，基於刑罰公平原則之考量，杜絕僥倖之犯罪心理，並
避免易致鼓勵犯罪之誤解，已刪除第五十六條連續犯之規定。該
修正理由之說明，謂「對繼續犯同一罪名之罪者，均適用連續犯
之規定論處，不無鼓勵犯罪之嫌，亦使國家刑罰權之行使發生不
合理之現象。」「基於連續犯原為數罪之本質及刑罰公平原則之
考量，爰刪除有關連續犯之規定」等語，即係將本應各自獨立評
價之數罪，回歸本來就應賦予複數法律效果之原貌。因此，就刑
法修正施行後多次觸犯同一罪名之犯行，應採一罪一罰，始符合
立法本旨。而刑法上所謂集合犯是指立法者所制定之犯罪構成要
件中，本就預定有數個同種類之行為將反覆實行之犯罪而言，是
將各自實現犯罪構成要件之多數行為，解釋為集合犯，而論以一
罪。是以對於集合犯，必須從嚴解釋，以符合立法者之意向。又
觀諸毒品危害防制條例所定販賣毒品罪之構成要件文義，實無從
認定立法者本即預定該犯罪之本質，必有數個同種類行為而反覆
實行之集合犯行，故販賣毒品罪，應非集合犯之罪。故就刑法修
正施行後多次販賣毒品之犯行，採一罪一罰，始符合立法本旨。
本件第一審判決說明上訴人多次販賣第二級、第三級毒品之犯行
，主觀上均係分別基於單一犯意，而為概括多次之販賣行為，依
社會通念，客觀上足認符合一個反覆、延續性之行為觀念者，認
屬集合犯之包括一罪較為合理適當，應評價認係包括一罪之集合
犯等情，而認上訴人先後多次販賣第二級毒品及第三級毒品行為
，僅成立毒品危害防制條例第四條第二項、第三項之販賣第二級
毒品及販賣第三級毒品各一罪，所持之法律見解已有可議，原判
決未予糾正，仍予維持，自有適用法則不當之違法。(二)、刑事訴
訟法第一百五十六條第二項規定：被告或共犯之自白，不得作為
有罪判決之唯一證據，仍應調查其他必要之證據，以察其是否與
事實相符。立法旨意乃在防範被告或共犯自白之虛擬致與真實不
符，故對自白在證據上之價值加以限制，明定須藉補強證據以擔
保其真實性。所謂補強證據，係指除該自白本身之外，其他足以
證明該自白之犯罪事實確具有相當程度真實性之證據而言，雖所
補強者，非以事實之全部為必要，但亦須因補強證據之質量，與
自白之相互利用，足使犯罪事實獲得確信者，始足當之。關於原
判決附表編號六部分，上訴人否認有販賣愷他命與「治中」之犯
行，辯稱係贈送五顆搖頭丸予「治中」，並未收錢等語（見警訊
卷一第二十七頁，原審卷第三十八頁）。依原判決理由貳之二之
說明，原判決固係依上訴人之自白、證人黃于恩之陳述、及上訴
人使用0000000000號行動電話與「治中」通話之通訊
監察譯文為其論據，然查依卷附通訊監察譯文所示，上訴人於九
十六年五月二十七日二十三時二十三分與「治中」之通訊內容，
並未具體表明毒品買賣及價金等事項（見警卷二第九頁）；證人
黃于恩於原審證稱：「……到達以後甲○○到對方的車上，具體
的東西我不清楚，我當時真的沒有注意甲○○有無拿東西到對方
車上，我想他們之前在電話中就談妥了。」等語（見第一審卷第
一四三頁），可見其並未目睹上訴人有無收受「治中」交付之款
項；則上訴人交付毒品予「治中」，究竟是否基於販賣營利之意
圖，及是否曾收取二千四百元，除上訴人之自白外，並無其他補
強證據存在。上訴人關於販賣愷他命與「治中」並收取二千四百
元部分之自白，是否確與事實相符，仍有待調查釐清。乃原判決
未予究明，遽為不利於上訴人之判決，自嫌率斷。上訴意旨指摘
原判決不當，尚非全無理由，應認原判決有撤銷發回更審之原因
。
據上論結，應依刑事訴訟法第三百九十七條、第四百零一條，判
決如主文。
中    華    民    國  九十七  年    五    月   十五   日
                      最高法院刑事第六庭
                          審判長法官  陳  正  庸
                                法官  賴  忠  星
                                法官  林  秀  夫
                                法官  宋      祺
                                法官  陳  祐  治
      本件正本證明與原本無異
                                      書  記  官
中    華    民    國  九十七  年    五    月   十九   日
                                                Ａ


司法院資訊處製作；財團法人民間司法改革基金會備份。
